臺灣臺北地方法院刑事判決　　　　　　　　　　　　　九十三年度訴字第一八一號
　　公　訴　人　臺灣臺北地方法院檢察署檢察官
　　被　　　告　宗紀企業有限公司
　　代　表　人　乙○○
　　選任辯護人　陳美智律師
　　被　　　告　丙○○
　　　　　　　　己○○
　　共　　　同
　　選任辯護人　陳美智律師
右列被告因違反著作權法案件，經檢察官提起公訴（九十年度偵字第六五八號），本
院判決如左：
    主  文
宗紀企業有限公司、丙○○、己○○均無罪。
    理  由
一、公訴意旨略以：被告丙○○、己○○兩人係夫妻關係，分別擔任被告宗紀企業有
    限公司（下稱宗紀公司，代表人乙○○）之業務經理及經理，渠二人明知絨毛玩
    具「皇冠企鵝」係告訴人恆倫國際有限公司（下稱恆倫公司）享有著作財產權之
    美術著作，竟於民國八十八年十月間利用與恆倫公司接洽訂約之機會，自恆倫公
    司取走若干包括「皇冠企鵝」等多款恆倫公司享有著作財產權之企鵝造型玩偶後
    ，在未經恆倫公司之授權或同意之情形下，意圖營利，另代表宗紀公司與不知情
    之中國信託商業銀行股份有限公司（下稱中國信託銀行）商討後，將該「皇冠企
    鵝」絨毛玩具重製並改稱為「國王企鵝」系列商品，交予不知情之白適可有限公
    司（下稱白適可公司）及美麗華玩具股份有限公司（下稱美麗華公司）加以大量
    生產重製，用以作為宗紀公司履行與中國信託銀行間之訂購合約，丙○○與己○○因而獲有本於該訂購合約貨款之利益。嗣經恆倫公司於坊間發現宗紀公司所交
    付予中國信託銀行作為信用卡贈品發送之「國王企鵝」系列絨毛玩具，非恆倫公
    司所製造，而向本署聲請搜索票，經警前往中國信託銀行城中分行（址設臺北市
    ○○○路一段八十三號）、中國信託銀行永吉分行（址設臺北市○○路十八號）
    及中國信託銀行作業處理中心（址設臺北縣中和市○○路五○二號二樓之八）查
    獲由宗紀公司擅自重製侵害「皇冠企鵝」絨毛玩具著作權而成之「國王企鵝」商
    品。因認被告丙○○、己○○二人係犯九十二年六月六日修正通過，同年七月九
    日公布施行之著作權法第九十一條第一項意圖營利而以重製之方法侵害他人之著
    作財產權之罪；被告宗紀公司則犯著作權法第一百零一條第一項科以罰金之刑。
二、按犯罪事實應依證據認定之，無證據不得認定犯罪事實；不能證明被告犯罪者，
    應諭知無罪之判決，刑事訴訟法第一百五十四條第二項及第三百零一條第一項，
    分別定有明文。次按認定不利於被告之事實，須依積極證據，苟積極證據不足為
    不利於被告事實之認定時，即應為有利於被告之認定，更不必有何有利之證據；
    又事實之認定，應憑證據，如未能發現相當證據，或證據不足以證明，自不能以
    推測或擬制之方法，以為裁判基礎；而刑事訴訟法上所謂認定犯罪事實之積極證
    據，係指適合於被告犯罪事實之認定之積極證據而言，雖不以直接證據為限，間
    接證據亦包括在內；然而無論直接或間接證據，其為訴訟上之證明，須於通常一
    般之人均不致有所懷疑，而得確信其為真實之程度者，始得據為有罪之認定，倘
    其證明尚未達到此一程度，而有合理之懷疑存在時，致使無從形成有罪之確信，
    根據「罪證有疑，利於被告」之證據法則，即不得遽為不利被告之認定（最高法
    院三十年上字第八一六號、二十九年上字第三一０五號、四十年台上字第八六號
    及七十六年台上字第四九八六號判例意旨參照）。
三、公訴人認被告等涉有前開違反著作權法犯行，無非係以被告丙○○、己○○之供
    述、告訴人恆倫公司之指述、證人即中國信託銀行信用卡企劃部襄理阮麗璇之證
    述、告訴人恆倫公司產品目錄、報價單、中國信託銀行訂購合約書、宗紀公司訂
    購合約書等在卷，資為論據。
四、詢之被告等均堅決否認有右揭擅自重製他人擁有著作財產權之物犯行，被告宗紀
    公司代表人乙○○辯稱本案都是同案被告二人經辦，不知詳情等語。被告丙○○
    辯以本案均伊經手，但是之前與台北市動物園合作生產企鵝玩偶，交美國公司幫
    忙設計，設計完成後再交給白適可、美麗華、恆倫等三家公司生產，並非恆倫所
    創作，交給恆倫生產之物係伊與中國信託定案後之造型等詞。被告己○○則以交
    付中國信託之企鵝並非恆倫公司所生產，是美國公司設計之企鵝玩偶等言置辯。
五、本院查：
（一）告訴人於八十八年底陸續與被告丙○○口頭約定，向告訴人訂購企鵝玩偶共十
      四萬隻（其中公企鵝十一萬隻，每隻單價四十七點三元；母企鵝三萬隻，每隻
      單價四十二點六元），被告於訂約時已給付原告定金一百九十四萬元，餘款均
      未給付，系爭企鵝至八十九年三月十五日止其已交付公企鵝五萬九千六百七十
      六隻、母企鵝二萬一千八百十七隻，以及向被告向告訴人訂購系爭黃獅絨毛布
      偶二千九百五十隻，每隻單價十五點五元，系爭無尾熊絨毛布偶一千二百六十
      隻，每隻單價三十八元之事實，為被告等所不爭執，但告訴人認被告未給付貨
      款，而提起給付貨款之訴，被告則認有告訴人所生產之上開貨物瑕疵，雙方因
      而發生民事爭議，經本院九十年度訴字第一九四號民事判決認定在案，有上開
      判決書一份在卷可稽。且觀諸告訴人委請律師於八十九年四月二十七日向中國
      信託商業銀行所發請求協調函件，第一段亦係先以其與被告間上開貨款糾紛揭
      知（見八十九年度他字第一六五六號偵卷第三十一頁），可見告訴人與被告間
      之爭執之緣起，首在兩造貨款給付之爭端，告訴人卻提出被告違反著作權法之
      告訴，所言是否屬實，已值生疑，尚難盡信。
（二）被告丙○○於自八十九年六月十五日偵查初訊起、同日刑事答辯狀、八十九年
      十月四日刑事答辯（二）狀、九十年四月二十日刑事聲請狀、九十年十月三十
      日親撰之刑事聲請狀、九十一年十月八日偵查第二次訊問中均未論及曾委託美
      國ＣＥＮＴＥＲ　ＳＴＡＧＥ　ＴＯＹＳ　ＩＮＣ．設計並打樣國王企鵝玩偶
      ，後交由告訴人生產云云，迨至距偵查初訊已有二年十月之九十二年四月四日
      ，始以上開委請設計云云為辯，以檢察官約三年中之二次庭期，均問及玩偶如
      何而來一事（見八十九年度他字第一六五六號偵卷八十三頁正面、八十六頁及
      九十年度偵字第六五八號偵卷第四十四頁正面、第四十五頁正面），何以極具
      關鍵性之由美國公司設計之辯解，竟延宕二年十月始為提出，又於近三年期間
      僅能提供美國ＣＥＮＴＥＲ　ＳＴＡＧＥ　ＴＯＹＳ　ＩＮＣ打樣後之玩偶照
      片十張，於九十三年十一月十日本院審理中才繳出被告等與美國公司往來記錄
      及設計草稿等證據（見本院卷附被告九十三年十一月十日刑事答辯二狀），二
      年十月時間之長，被告面臨刑事訴追，縱檢察官僅開庭二次，亦不致就對己有
      利之證據，絲毫未曾舉出之理，從此亦能見諸被告等所為美國公司開發繪製云
      云之答辯，要屬臨訟編纂之詞，不足採信。
（三）然著作權法第三條第一項第一款所規定之著作，係指文學、科學、藝術或其他
      學術範圍之創作，亦即著作權法所保護之著作，必須是「創作」，即學說上所
      謂須具「原創性」，亦即人類精神所為之創作，其精神作用之程度，須足以表
      現出創作者之個性及獨特性，始有給與排他性著作權利保護之必要。故本於自
      己獨立之思維、智巧、技匠而具有原創性之創作，即享有著作權。是作品如非
      著作人獨立創作之結果，而屬習見之圖（造）形或抄襲重製得來，即非以個別
      獨具之創意表現於外，應無原創性可言，即非「創作」，自非著作權法第三條
      第一項第一款所規定之著作。且原創性非如專利法所要求之新穎性，倘非重製
      或改作他人之著作，縱有雷同或相似，因屬自己獨立之創作，具有原創性，同
      受著作權法之保障。查本件告訴人製造之不含配件之企鵝玩偶本體，詳觀告訴
      人偵查中所呈之產品目錄，其中之配件企鵝玩偶本體，頭部之圓滑弧線、嘴喙
      之尖突、腹部圓滾、翅膀因退化而成萎縮狀，腳趾每腳各三趾、呈現一般企鵝
      站立圓滑之體態及相關喙側邊、腮部及頸部之配色等情，均與卷附相關企鵝之
      實體照片或圖片相同，不出其右，而證人即告訴人設計者丁○○○於本院審理
      中到庭結證稱係參考企鵝圖畫、網路圖片而來，並照動物打樣一節（見本院九
      十三年六月三日審判筆錄），益徵本件告訴人之企鵝玩偶，無非來自於自然界
      之已存在企鵝動物，就其自然生物外觀加以仿現，是告訴人所生產之企鵝填充
      玩偶本體部分，未能顯現有何特定內容及創意，難認有何原創性可言。而參諸
      玩具布偶之獨特性重在造型、姿勢、表情，至其拼布之裁剪、內容物之填充、
      色樣之分佈，或縫製、組合，均為玩具生產之方法、加工之方式，並非創作人
      對著作物本身創意之一部，充其量僅能認屬專利法上之新式樣保護之範疇與否
      ，告訴人代表人戊○○於本院審理中證以「我們從事這行業二十年，主要是把
      活生生的東西，轉換成卡通玩偶，產品化是我們核心的能力，絨毛玩偶是由很
      多布片組合而成，如何將布片位置形狀大小，布片數量、結合的方式這就是創
      新的能力。」等詞（同本院上開審判筆錄），尤認告訴人所擁有者至多為企鵝
      玩偶組裝「創新」之部分，對該企鵝玩偶本身並無特定之意念、思想、智巧、
      技匠可供顯現。公訴人混淆智慧財產權中著作權與專利權之保護分際，逕論告
      訴人實體臨摹企鵝玩偶為具原創之著作物云云，容不能採。
（四）告訴人固有生產以頭戴皇冠為造型企鵝玩偶，核與證人即時任中國信託商業銀
      行信用卡企畫部襄理阮麗璇於偵查中證以被告丙○○曾持如同告訴人生產ＰＧ
      ○○○六號之裝戴皇冠造型企鵝玩偶一事（見八十九年度他字第一六五六號偵
      卷八十七頁反面），被告對此亦不爭，復有告訴人於八十八年十一月二十三日
      致被告等之報價單及八十八年十二月二十二日致被告等之訂單明細載有被告等
      訂購ＰＧ○○○六號布偶一事（見九十年度偵字第六五八號偵卷第五十三頁正
      面、第五十四頁正面），被告前開係美國ＣＥＮＴＥＲ　ＳＴＡＧＥ　ＴＯＹ
      Ｓ公司設計之辯詞既不可採，其應有接觸告訴人製作之皇冠造型ＰＧ○○○六
      號之企鵝玩偶無誤。但此種頭戴皇冠造型之企鵝玩偶究否為美術著作？按我國
      七十九年一月二十四日公布之舊著作權法第三條原對表達物體結構、實用物品
      形狀之設計，規定不屬美術著作（見該條第十一款美術著作之文字解釋），惟
      八十一年六月十日以後修正之著作權法，則對著作採例示規定，其第五條第一
      項第四款亦僅規定「美術著作」，並無舊法之排除但書。且認美術著作係包括
      繪畫、版畫、漫畫、連環圖（卡通）、素描、法書（書法）、字型繪畫、雕塑
      、美術工藝品、及其他之美術著作。其中之「美術工藝品」，係指包含於美術
      之領域內，應用美術技巧以手工製作與實用物品結合，而具有裝飾性價值，可
      表現思想感情之單一物品之創作，特質為一只製作，亦即為單一之作品，如係
      以模具製作或機械製造可多量生產者，則屬工業產品【參見內政部台（八一）
      內著字第八一二四四一二號、台（八三）內著字第八三一五二八四一號函釋】
      。內政部嗣後雖於八十六年四月二十一日以台（八六）內著字第八六０五五三
      五號函補充以「美術著作係以描繪、著色、書寫、雕刻、塑型等平面或立體之
      美術技巧表達線條、明暗或形狀等，以美感為特徵而表現思想情感之創作。作
      品是否為美術著作（包括美術工藝品）須以是否具備美術技巧之表現為要件，
      如作品非以美術技巧表現思想或感情者，亦即未能表現創作之美術技巧者，尚
      難認係美術著作。至於完全以模具或機械製造之作品緣非具備美術技巧之表現
      ，自不屬美術著作。至於著作人是否自始即以大量生產為目的，並非著作權法
      保護之準據，且與該著作是否屬美術著作無關，本部八十一年十一月二十日台
      （八一）內著字第八一二四四一二號函說明：以模具製作或機械製造可多量生
      產者屬工業產品，非美術工藝品，係就上述情形而言，並非就美術工藝品限定
      以非量產為目的之保護要件」等語。然而，就機械多量生產之玩具布偶為目的
      所繪製之圖樣，其本身或仍屬人類精神之創作，而可能為著作權法保護之對象
      ；惟所量產之玩偶，既係單純根據設計草圖，以機器製作、生產，其間並無再
      投入人類精神創作之餘地，依上說明，該玩具即非著作權法保護之對象，無庸
      贅言。查本件告訴人僅有提出之未註明日期之包含企鵝臉、肚片、側身、中嘴
      、側腮、內手、領結形狀之玩偶紙板圖（見八十九年度他字第一六五六號偵卷
      第五頁正面），其中紙板圖樣筆法只在分解企鵝之各部位輪廓描繪，以示如何
      組合拼湊為完整企鵝玩偶，僅為實用之功能，並無其他美術技巧意念之著作可
      見，非屬美術著作。而頭戴皇冠之企鵝玩具，為量產玩偶，乃告訴人與被告所
      是認，其特性在以絨毛材質製成，供人把玩娛樂之用；其皇冠部分之外觀線條
      ，亦係基於所仿效之企鵝屬「國王企鵝」品種，基於「國王」之名，而賦以皇
      冠之姿，為通常得見之皇冠外型，線條亦屬單純，復以機具大量車縫而成，並
      無再表示出額外之精神創作，亦乏單一之特定美感、技法，準此，要不足認告
      訴人生產之皇冠造型之企鵝玩具，為美術著作。
（五）被告丙○○係八十八年底、八十九年初持無配件之企鵝玩偶本體與時任中國信
      託商業銀行信用卡企畫部襄理阮麗璇研商，由阮麗璇提議將企鵝區分男女，加
      上配件後，由二人共同就男企鵝加上黑色領結及黑扣，女企鵝頭上加蝴蝶結及
      項鍊等節，業經證人阮麗璇於偵查中證述詳明（見八十九年度他字第一六五六
      號偵卷第八十七頁），並有企鵝玩偶定裝照片一張在卷足證（見八十九年度他
      字第一六五六號偵卷第一百零一頁）。加之告訴人原交付被告之產品目錄並無
      其所爭執之編號ＰＧ○○二一、ＰＧ○○二二之企鵝玩偶（見八十九年度他字
      第一六五六號偵卷第五十二頁正面），惟提出告訴時所提出之產品目錄卻已列
      有ＰＧ○○二一、ＰＧ○○二二之企鵝玩偶（同上述偵卷第十一頁正面），經
      辯護人反詰問後告訴人代表人戊○○結證以：因被告丙○○要求獨家銷售該二
      款布偶，遂於之後目錄中移除二商品云云。然佐以告訴人代表人戊○○於本院
      證稱早已交付被告編號ＰＧ○○二一、ＰＧ○○二二、ＰＧ○○一七、ＰＧ○○一六、ＰＧ○○一四Ａ、ＰＧ○○一四Ｂ、ＰＧ○○一二Ａ至Ｄ、ＰＧ○○○九等產品及證人及時任告訴人業務員之甲○○亦於本院審理中結證稱有交付
      ＰＧ○○二一、ＰＧ○○二二產品（見本院九十三年六月三日審判筆錄及同年
      七月六日審判筆錄），被告與阮麗璇商談時，何不將ＰＧ○○二一、ＰＧ○○
      二二企鵝布偶均加以提供，尤其編號ＰＧ○○○九有黃衣、ＰＧ○○一四Ａ有
      紅色領結、ＰＧ○○一四Ｂ有婚紗、ＰＧ○○一七則為背包等配件，提出更能
      便於中國信託商業銀行選擇，增加雙方合作機會，豈有僅提供無配件之本體令
      阮麗璇提議修改與被告丙○○再行磋商添加創作之理；矧被告獨家銷售ＰＧ○○二一、ＰＧ○○二二企鵝玩偶，涉及告訴人拓展市場營業之限制，影響告訴
      人權益甚鉅，衡諸商業常規，焉有不行諸明文書面約定，以維利益，怎能僅口
      頭合意，且對型錄修改而已？復細察告訴人型錄，載有「產品樣式、尺寸、配
      件、企業ＬＯＧＯ等特別需求，可修改設計訂製」等詞（見八十九年度他字第
      一六五六號偵卷第九頁正面），顯見告訴人產品當可隨時投入生產製作才是。
      但告訴人所指被告侵害其著作權之ＰＧ○○二一、ＰＧ○○二二玩偶，告訴人
      為何遲於八十九年二月一日才獲得ＣＮＳ四七九七、四七九八玩具安全檢驗標
      準合格，此有財團法人台灣玩具研發中心八十九年二月一日型式試驗報告一紙
      附卷為憑（見八十九年度他字第一六五六號偵卷第九頁正面），時間點係在被
      告與中國信託商業銀行談妥之後；又參告訴人於八十八年十一月二十三日致被
      告等之報價單及八十八年十二月二十二日致被告等之訂單明細（見九十年度偵
      字第六五八號偵卷第五十三頁正面、第五十四頁正面），均無見諸有何ＰＧ○○二一、ＰＧ○○二二產品之訂貨，被告果係持告訴人此二編號玩偶何以未曾
      下訂？遑論告訴人撰狀自承「八十八年十一、十二月，被告與中國信託就細部
      修改告訴人所提供之企鵝玩偶。八十八年十二月底中國信託就本案之絨毛玩偶
      定樣。八十九年一月初被告（本院按：應係指告訴人）依定樣玩偶製作樣品供
      被告、中國信託確認，並拍製廣告及相片」等節，有說明一紙存卷可考（見九
      十年度偵字第六五八號偵卷第四十九頁正面），從此交互審視，ＰＧ○○二一
      、ＰＧ○○二二玩具應係被告以並非美術著作之企鵝本體及頭戴皇冠造型企鵝
      ，與阮麗璇共同構思創造後，始交由告訴人生產，告訴人所提出之未註明日期
      之「玩偶紙板圖中」包括企鵝臉、肚片、側身、中嘴、側腮、內手、領結之紙
      板圖樣及八十九年一月四日之布料毛樣配色表（見八十九年度他字第一六五六
      號偵卷第五、六頁正面），不足為告訴人創作之編號ＰＧ○○二一企鵝玩具之
      證明，告訴人主張其對目錄編號ＰＧ○○二一、ＰＧ○○二二擁有原創之著作
      權云云，悖於上開分析論述，要不足取。
（六）承前各節所言，告訴人所生產之企鵝玩偶本體及附加皇冠造型之企鵝玩偶本體
      ，因與著作權法上原創性之特定內容、創意，以及美術著作之美感、意境、技
      法之要求，顯不相符，不能認為美術著作；且告訴人產品型錄編號ＰＧ○○二
      一、ＰＧ○○二二部分非其所創作得之，縱係被告等接觸無著作權企鵝玩偶本
      體及附加皇冠造型之企鵝玩偶本體與阮麗璇共同創作出「國王企鵝」商品，不
      但與重製行為有異，亦無侵害告訴人之著作權，自不能驟以著作權法罪名相繩
      。此外公訴人未能舉以其他積極證據，供本院調查有何所指犯行，不能證明被
      告三人犯罪，揆諸首揭說明，應為被告等無罪判決之諭知，以昭公允。
據上論斷，應依刑事訴訟法第三百零一條第一項，判決如主文。
本案經檢察官張志全到庭執行職務
中　　　華　　　民　　　國　　九十三　　年　　　十一　　　月　　二十三　日
                                      臺灣臺北地方法院刑事第四庭
                                          審判長法  官    黃雅芬
                                                法  官    黎惠萍
                                                法  官    吳定亞
右正本證明與原本無異。
如不服本判決，應於判決送達後十日內，向本院提出上訴狀。
                                                書記官    張漪蕙
中　　　華　　　民　　　國　　九十三　　年　　　十一　　　月　　二十三　日
